臺灣高等法院民事判決
111年度再易字第44號
再審原告    楊禹柔  
訴訟代理人  丁秋玉律師
再審被告    張靖宜  
上列當事人間侵權行為損害賠償事件，再審原告對於中華民國11
1年5月17日本院109年度上字第753號確定判決提起再審之訴，本
院判決如下：
    主  文
再審之訴駁回。
再審訴訟費用由再審原告負擔。
    事實及理由
一、再審原告主張本院109年度上字第753號確定判決（下稱原確
    定判決）有民事訴訟法第496 條第1項第1款及第497條規定
    之再審事由，聲明（再審原告於起訴狀之記載有不足之處，
    爰予更正）求為判決：㈠原確定判決關於⒈命再審原告再給付
    4萬8,336元本息，及⒉駁回再審原告上訴等部分廢棄。㈡前項
    廢棄⒈部分，再審被告之上訴駁回。㈢第1項廢棄⒉部分，臺灣
    新北地方法院108年度訴字第1001號判決，命再審原告給付
    及其假執行宣告部分廢棄，再審被告於該第一審之訴及假執
    行之聲請均駁回，係以：台北慈濟醫院110年1月22日慈新醫
    文字第1100139號函附再審被告主治醫師出具之病情說明書
    （下稱系爭說明書），已具體載明民國106年11月11日開立
    、記載傷勢各為「下顎骨右側骨折、下巴深度撕裂傷、上唇
    撕裂傷、左側腳背深度擦傷、雙側膝部中度擦傷、右側手肘
    擦傷、右側手臂多處中度擦傷、左側手臂中度擦傷」、「左
    側顳顎關節內部紊亂」之2份診斷證明書係獨立事件，再審
    被告因車禍事故所受傷勢已於106年9月23日痊癒，無後遺症
    等專業意見。前訴訟程序（下稱前程序）第二審漏未斟酌，
    於原確定判決肯認再審被告因車禍事故產生「左側顳顎關節
    內部紊亂」後遺症，自有民事訴訟法第497條再審事由。又
    原確定判決關於「惟顳顎關節區受外力撞擊，有可能導致該
    區血腫、發炎、骨頭、關節盤異位，相關骨頭、 軟骨（關
    節盤）、肌肉位置紊亂不協調阻礙開口，進而產生骨性關節
    炎、關節沾黏、咀嚼及開口肌肉痙攣疼痛（統稱顳顎關節障
    礙症候群）」之論述（下稱「顳顎關節障礙症候群」論述）
    ，未見於再審被告之病歷資料，亦未經兩造聲明、辯論，違
    反民事訴訟法第388條、第221條第1項規定，構成民事訴訟
    法第496條第1項第1款再審事由。
二、再審被告抗辯略以：伊在前程序第二審爭執系爭說明書證明
    力，聲請向台北慈濟醫院補充函詢，經台北慈濟醫院以110
    年4月19日慈新醫文字第1100000611號函（下稱台北慈濟醫
    院110年4月19日函）覆「本院並無法主動取得病患在其他醫
    院之就診資料。顳顎關節內部紊亂發生成因有眾多因素，包
    含不良生活習慣及壓力等等，無法僅就單一因素推斷，故無
    法推論病患之顳顎關節是否與車禍或手術有關。」，已變更
    系爭說明書之結論，且前程序第二審囑託臺大醫院再為鑑定
    ，經覆以「病程之演進在3-4個月內為合理。無法排除張女
    顳顎關節障礙係系爭車禍外力撞擊之可能」，可徵顳顎關節
    疾病與車禍之因果關係，是系爭說明書之意見不足以影響原
    確定判決結果，何況原確定判決敘明「台北慈濟醫院…雖另
    表示：顳顎關節內部紊亂發生成因有眾多因素，包含不良習
    慣及壓力等等，無法僅就單一因素推斷…等語，均不足執為
    有利於楊禹柔之認定」，要無再審原告所指漏未斟酌系爭說
    明書之情形。至原確定判決關於「顳顎關節障礙症候群」之
    論述，係醫學常識、經驗法則、論理法則之說明，無關事實
    認定，自無辯論主義之適用，縱認此屬事實認定，亦係事實
    於法院已顯著或為法院職務所已知，依民事訴訟法第278條
    之規定，無庸舉證，自無違反辯論主義之問題。再審原告執
    此聲請再審，要無理由等語。並聲明：再審之訴駁回。
三、關於民事訴訟法第496條第1項第1款規定之再審事由，論斷
    如下：
    按辯論主義乃係指訴訟程序中有關事實、證據之主張，均由
    當事人自主提出，法院不得自行蒐集事證，僅得以當事人提
    出之事實、證據作為認事用法之基礎。查原確定判決關於「
    顳顎關節障礙症候群」之論述，僅係關於顳顎關節區受外力
    撞擊所可能產生病症之醫學知識表述，與事實認定無涉，亦
    非用以證明再審被告罹患「左側顳顎關節內部紊亂」與車禍
    事故有因果關係之證據，再審原告執此主張原確定判決存在
    認作主張之違誤，與辯論主義有悖，而有適用法規顯有錯誤
    之再審理由云云，並不足採。
四、關於民事訴訟法第497條規定之再審事由，論斷如下：　　
　㈠按不得上訴於第三審法院之事件，其經第二審確定之判決，
    就足以影響於判決之重要證物漏未斟酌者，得為再審事由，
    為民事訴訟法第497條前段所明定。又所謂漏未斟酌，係指
    前程序第二審言詞辯論終結前，已經存在並已為聲明之證物
    ，原確定判決未調查，且未於判決理由中說明其無調查、斟
    酌之必要，或雖經調查而未於判決中斟酌而言。
　㈡再審原告於前程序第二審執系爭說明書內容，辯稱再審被告
    因車禍事故所受傷勢已於106年9月23日痊癒無後遺症（即「
    左側顳顎關節內部紊亂」）一節，已據原確定判決敘明「二
    、楊禹柔則以：…又張靖宜因系爭車禍所受之系爭體傷，應
    於106年9月23日已全數痊癒，其主張衍生之顳顎關節障礙，
    非系爭車禍所造成或實際不存在…」（見原確定判決第2頁第
    20行至第22行），並於原確定判決三、㈡針對「關於張靖宜
    是否因系爭體傷衍生顳顎關節疾患部分」爭點，論述其採認
    事實之依據（見原確定判決第5至7頁），要難認原確定判決
    有未斟酌系爭說明書記載之情。再者，依原確定判決三、㈡
    、⒉、⑴及⑵記載「本件經原審及本院分別委請臺大醫院安排
    張靖宜到院門診，並參酌其過往病歷及系爭車禍等資料為鑑
    定…。結果為：…。㈣…本件無法排無其顳顎關節障礙係系爭車
    禍外力撞擊之可能等情，有臺大醫院出具之鑑定案件回復意
    見表可按」（見原確定判決第6頁第15行至第7頁第12行）、
    「張靖宜於系爭車禍發生前並無張嘴異常等顳顎關節障礙之
    病史，其下巴確因系爭車禍而受有深度撕裂傷及下顎骨右側
    骨折，並因此接受全身麻醉清創與縫合、下顎骨開放式復位
    手術及上下顎間鋼絲固定術等術式，足見其顳顎關節區於系
    爭車禍發生時受到力道非小之撞擊，是張靖宜縱於事故前有
    些許齒科宿疾或睡眠障礙、緊張焦慮等情事以致咬合受影響
    ，惟其嗣於車禍後診斷衍生顳顎關節障礙，其最大可能性仍
    與系爭車禍有關，堪認張靖宜主張伊因系爭車禍下顎受傷，
    而衍生顳顎關節障礙，應可信實。是台北慈濟醫院、臺大醫
    院雖另表示：顳顎關節內部紊亂發生成因有眾多因素，包含
    不良生活習慣及壓力等，無法僅就單一因素推斷等語，或影
    響顳顎關節疾患之成因眾多，且各家醫院學術理論有異等語
    （見本院卷㈢第23、169頁），均不足執為有利於張靖宜之認
    定」（見原確定判決第7頁第13行至第24行），堪認前程序
    第二審係就爭點充分調查，經證據取捨之職權行使後做成因
    果關係存在之事實認定，系爭說明書顯不足以動搖原確定判
    決認定之結果。從而，再審原告指摘原確定判決有民事訴訟
    法第497條「就足以影響於判決之重要證物漏未斟酌」之再
    審事由，委無足採。
五、綜上所述，再審原告主張原確定判決有民事訴訟法第496條
    第1項第1款及第497條之再審事由，無庸調查，即堪認無據
    ，是其執此提起本件再審之訴，顯無理由，爰不經言詞辯論
    ，逕以判決駁回之。
六、據上論結，本件再審之訴顯無理由，依民事訴訟法第502條
    第2項、第78條判決如主文。　　
中　　華　　民　　國　　111 　年　　10　　月　　24　　日
                  民事第二十一庭
　　　　　　　　　      審判長法  官  翁昭蓉 
　　　　　　　　　　　　      法  官  林哲賢 
　　　　　　　　　　　　      法  官  廖珮伶
正本係照原本作成。
不得上訴。
中　　華　　民　　國　　111 　年　　10　　月　　24　　日
 
　　　　　　　　　　　　      書記官  陳永訓